【裁判字號】    98,交聲,292
【裁判日期】    980617
【裁判案由】    違反道路交通管理處罰條例聲明異議
【裁判全文】
臺灣新竹地方法院交通事件裁定  98年度交聲字第292號
移送機關    交通部公路總局新竹區監理所新竹市監理站
異議人即
受處分人    甲○○
上列受處分人因違反道路交通管理處罰條例案件，對於交通部公
路總局新竹區監理所新竹市監理站民國98年4 月2 日竹監新四字
第裁51-ZAQ053946號裁決處分聲明異議，本院裁定如下：
    主  文
原處分撤銷，發回交通部公路總局新竹區監理所新竹市監理站。
    理  由
一、原處分意旨略以：受處分人即異議人甲○○所有之3363-DE
    號自小客車於民國97年4 月30日上午11時10分許，行經國道
    一號高速公路泰山收費站北（第9 車道）ETC 車道時有汽車
    行駛於應繳費之公路不依規定繳費之違規行為，其通行費補
    繳通知單經以雙掛號郵寄送至新竹市○○里○ 鄰○○路294
    巷2 號，於97年5 月21日投遞成功，由異議人之父私章簽收
    ，異議人經催繳後未能於期限內補繳，內政部警政署國道公
    路警察局遂以公警局交字第ZAQ053946 號違反道路交通管理
    事件通知單舉發，並於97年8 月26日送達至新竹市○○里○
    鄰○○路294 巷2 號，由異議人之父私章簽收，嗣異議人遲
    至98年3 月10日始補繳通行費，原處分機關遂於98年4 月2
    日以竹監新四字第裁51- ZAQ053946 號違反道路交通管理事
    件裁決書裁處異議人罰鍰新臺幣（下同）6000元，異議人於
    98 年4月3 日收受前揭裁決書後，於同年4 月12日聲明異議
    。
二、聲明異議意旨略以：異議人之友人於97年4 月30日上午11時
    10分許駕駛異議人所有之3363-DE 號休旅車行經中山高泰山
    收費站時因當時北上方向車多擁擠，且不知泰山收費站又多
    開1 個ETC 車道，又該車道標示不清，未在車道上標示ETC
    專用車道，致異議人之友人來不及變換至一般收費車道，因
    而誤闖ETC 車道，而遠通電收公司於97年間之繳費點並不普
    及，致異議人未能於期限內補繳通行費，然異議人無心拖延
    ，且於98年3 月10日在新竹市補繳完畢云云。
三、異議人所有之3363-DE 號自小客車於97年4 月30日上午11時
    10分許，行經國道一號高速公路泰山收費站北（第9 車道）
    ETC 車道時有汽車行駛於應繳費之公路不依規定繳費之違規
    行為，此為異議人所自承，雖異議人以不知泰山收費站又多
    開1 個ETC 車道，又該車道標示不清，未在車道上標示ETC
    專用車道為由置辯。然查：泰山收費站自97年4 月15日0 時
    起即增開南、北各1 小型車ETC 車道，增開前各項交通預告
    標誌、地面導引標線等均依規定佈設完成，此有交通部臺灣
    區○道○○○路局泰山收費站98年5 月25日高泰業字第0980
    001566號函在卷可憑，並有其檢附之在36K 、36.25K、36.5
    3K、36 .8K 、37.4K、38.55K分別架設載有「ETC 小車靠內
    二車道」、「電子收費小型車靠左」、「電子收費小型車靠
    左」、「電子收費小型車靠左」、「電子收費小型車靠左」
    、「電子收費小型車靠左」字樣之標示牌，且於ETC 小型車
    收費站前之2 線車道路面亦畫有「〈〈〈〈〈〈ETC 」文字
    、符號之相片在卷可稽（參本院卷第23-27 頁），是異議人
    所辯標示不清云云，顯不可採。至異議人另以遠通電收公司
    於97年間之繳費點並不普及，致其未能及時繳費云云置辯，
    惟查：遠通電收公司自96年11月間起在高速公路服務區營業
    處之營業時間為上午8 時至晚上9 時，而無單繳費者，該公
    司電話客服中心有提供信用卡繳款服務；另憑單繳費者，除
    上開營業處外，另增加24小時統一超商、全家便利商店及AT
    M 轉帳等方式繳費，此有遠通電收股份有限公司97年11 月7
    日總發字第09701041號函在卷可參（參本院卷第28頁），是
    異議人所辯繳費地點不普及云云，仍無足採。
四、(1)按違反道路交通管理處罰條例第12條至第68條之規定者，
    由公路主管機關處罰，前項處罰於裁決前，應給予違規行為
    人陳述之機會，道路交通管理處罰條例第8 條第1 項第1 款
    、第2 項分別定有明文；又違反道路交通管理處罰條例之行
    為人，未依規定自動繳納罰鍰或未依規定到案聽候裁決，處
    罰機關固得依違反道路交通管理事件統一裁罰基準及處理細
    則第44條第1 項之規定，依該處理細則附件之統一裁罰基準
    表，對行為人逕行裁決，惟該條項規定應以行為人經合法收
    受舉發通知單後，無正當理由未依舉發通知單上所載之應到
    案日期為自動繳納罰鍰或到案聽候裁決時，方有適用，如行
    為人未合法收受舉發通知單之送達，即不能對其逕行裁決。
    (2)次按處理違反道路交通管理事件，有關文書送達之程序，
    依行政程序法之規定，違反道路交通管理事件統一裁罰基準
    及處理細則第5 條定有明文；又行政程序法第72第1 項及第
    73條第1 項分別規定：「送達，須於應受送達人之住居所、
    事務所或營業所為之。」「於應送達處所不獲會晤應受送達
    人時，得將文書付與有辨別事理能力之同居人、受雇人或應
    送達處所之接收郵件人員。」，亦即同居人之代為收受，仍
    須以送達於應受送達人之住居所為前提，若非合法達至應受
    送達人之住居所，即無所謂得由同居人代為收受可言。經查
    ：
    異議人甲○○原戶籍雖曾設在新竹市○○里○ 鄰○○路29
      4 巷2 號，然於95年12月25日已遷至台中市○○區○○里
      ○○鄰○○路○ 段160 巷5 之1 號2 樓，直至98年3 月5 日
      才又遷至新竹市○○里○○鄰○○街112 巷23號，此有異議
      人之戶籍謄本在卷可佐（參本院卷第20、36頁）。
    本件通行費補繳通知單係於97年5 月21日投遞成功，送至
      新竹市○○里○ 鄰○○路294 巷2 號，並由異議人之父私
      章簽收，固據交通部臺灣區○道○路局泰山收費站以98年
      5 月4 日高泰業字第0980001354號函載明甚詳（參本院卷
      第11頁）。然異議人於彼時已將戶籍遷往台中市○○區○
      ○里○○鄰○○路○ 段160 巷5 之1 號2 樓，而本件通行費
      補繳通知單並未送達至異議人位於台中市○○區○○里○○
      鄰○○路○ 段160 巷5 之1 號2 樓之住居所。又依上開函
      文檢附之內政部警政署國道公路警察局送達證書（參本院
      卷第12頁背面）所示，內政部警政署國道公路警察局公警
      局交字第ZAQ053946 號舉發違反道路交通管理事件通知單
      係於97年8 月26日送達至新竹市○○里○ 鄰○○路294 巷
      2 號，由異議人之父私章簽收，彼時異議人之住居所仍在
      台中市○○區○○里○○鄰○○路○ 段160 巷5 之1 號2 樓
      ，故內政部警政署國道公路警察局之舉發違反道路交通管
      理事件通知單亦未送達至異議人位於台中市○○區○○里
      ○○鄰○○路○ 段160 巷5 之1 號2 樓之住居所，應可認定
      。茲本件通行費補繳通知單及內政部警政署國道公路警察
      局之舉發違反道路交通管理事件通知單既未合法送達至異
      議人之住居所，即無所謂可由異議人之同居人代收之情形
      。縱異議人之父曾以私章簽收上開2 單據，然異議人之父
      並非在異議人位於台中市○○區○○里○○鄰○○路○ 段16
      0 巷5 之1 號2 樓之住居所代為簽收，自不生同居人合法
      代收之效力。堪認本件通行費補繳通知單及內政部警政署
      國道公路警察局之舉發違反道路交通管理事件通知單之送
      達程序均於法未合，自不生合法送達之效力。
五、揆諸前揭說明，原處分機關於違規行為人合法收受舉發通知
    單，無正當理由未到案時，始得對行為人逕行裁決，本件通
    行費補繳通知單暨內政部警政署國道公路警察局之舉發違反
    道路交通管理事件通知單既未合法送達於異議人，原處分機
    關自不得對異議人逕行裁決，本件異議人之異議雖無理由，
    然本件裁決處分既於法不合，自應由本院將原處分撤銷，發
    回原處分機關另為適法之處理。
六、據上論結，依道路交通案件處理辦法第20條，裁定如主文。
中    華    民    國    98    年    6     月    17    日
                  交通法庭法  官  賴淑敏
以上正本證明與原本無異。
如不服本裁定，應於裁定送達後5日內向本院提出抗告狀。
中    華    民    國    98    年    6     月    18    日
                          書記官  劉亭筠


司法院資訊處製作；財團法人民間司法改革基金會備份。
